【裁判字號】    89,上訴,1781
【裁判日期】    890706
【裁判案由】    誣告
【裁判全文】
臺灣高等法院刑事判決                          八十九年度上訴字第一七八一號
    上  訴  人
    即 自訴 人  戊○○
    自訴代理人  己○○
                丙○○
    被      告  乙○○
    選任辯護人  連元龍
                林重宏
右上訴人因被告誣告案件，不服臺灣台北地方法院八十八年度自字第一０二四號，中
華民國八十九年二月一日第一審判決，提起上訴，本院判決如左：
    主  文
上訴駁回。
    理  由
一、本件自訴意旨略以：被告乙○○為永慶房屋仲介股份有限公司（以下簡稱永慶公
    司）之代表人，明知自訴人戊○○於民國八十七年五月二十二日自永慶房屋離職
    時，在各層主管審核下，已將應移交之物均移交清楚，未帶走任何資料，並經被
    告批准離職，而發給離職證明書，竟意圖使自訴人受刑事處分，於八十七年七月
    十六日向臺灣臺北地方法院檢察署申告自訴人利用任職公司法務課之際，將產權
    七審、產調注意事項代碼一覽表、新增異常標的一覽表、法務課列管危險客戶名
    單、二審作業審查標準手冊、台北市○○地段編號對碼產權七審分類表等離職時
    應移交之資料，據為己有未返還永慶公司，並將前揭資料帶至友信房屋仲介股份
    有限公司（以下簡稱友信公司）內。然被告上開指述，經臺灣臺北地方法院檢察
    署偵查後，認被告所指自訴人未移交而擅自攜離之資料，並未出現在友信公司查
    扣之證物中，足見被告所為指述並不實在，而有刑法第一百六十九條第一項之誣
    告罪嫌云云。
二、訊據被告乙○○堅詞否認有誣告犯行，辯稱：自訴人在永慶公司工作時，原擔任
    店務秘書職務，後來自動請調法務課，擔任助理，負責產權審查工作，但自訴人
    在法務課工作未滿三月即離職，服務期間，自訴人有領到產權審查參考資料，離
    職時交接，僅移交其所保管之書報雜誌及剪報資料，未交出相關資料，後來自訴
    人配偶陳志榮離職（原任職永慶公司）在外面開業，公司開始懷疑自訴人故意至
    法務課挖資料，才去追查，認為是自訴人至法務課服務的目的就是要竊取公司產
    權七審資料，雖然自訴人被不起訴處分，但被告認為那是搜索不完整（未搜索自
    訴人住處及其個人辦公桌抽屜）所致，被告仍認為資料是自訴人帶走，並無誣告
    自訴人等語。
三、按犯罪事實應依證據認定之，無證據不得推定其犯罪事實；不能證明被告犯罪者
    ，應諭知無罪之判決，刑事訴訟法第一百五十四條、第三百零一條第一項分別定
    有明文。又誣告罪之成立，以犯人明知所訴虛偽為構成要件，若誤認有此事實，
    或以為有此嫌疑，自不得遽指為誣告（最高法院二十年上字第七一七號判例參照
    ）。查本件被告前以自訴人離職永慶公司時，將其因職務所持有之產權審查資料
    侵占入己，涉有侵占罪嫌，而對自訴人提起侵占犯罪之告訴，嗣經檢察官偵查終
    結，為自訴人不起訴之處分等情，固為被告所是認，並有被告代表永慶公司告訴
    自訴人侵占等案件之告訴狀、臺灣台北地方法院檢察署不起訴處分書、臺灣高等
    法院檢察署處分書等附卷可稽，惟被告否認有誣告故意，辯稱自訴人離職永慶公
    司時，未辦理產權審查資料之移交，故認為自訴人已將相關資料帶走，不起訴處
    分僅是查無證據（因搜索不完整）所致，被告迄仍認自訴人有取走相關資料等語
    。經查：
（一）自訴人離職永慶公司前，係在法務課服務，擔任產調助理，負責產權審查兼書
      籍剪報整理之工作；所從事產調審查工作乃產權七審中之二審初審，要審查謄
      本謄本地號相符、委託條件合理、產權清楚、非危險房屋或危險客戶等事項，
      因此自訴人到職法務課時，公司即發給二審審查手冊及危險房屋、危險客戶相
      關審查資料給自訴人作為審查參考之用；嗣自訴人離職，離職時因自訴人之男
      友（目前兩人已結婚）陳志榮仍在永慶公司擔任店長，且自訴人平日表現文靜
      ，故公司同仁信任自訴人，對其所言資料均留在櫃子內事，未加察看求證，且
      （法務課）同仁每個人手上均有一套（產調資料），沒人發現自訴人未交回其
      持有之該套資歷；自訴人另負責之書籍及剪報資料整理工作移交與資歷較淺之
      丁○○等情，業據證人甲○○（即永慶公司法務課課長）結證綦詳，證人丁○○（即與自訴人移交接辦書籍整理工作者）亦到庭證稱其與自訴人同為永慶公
      司法務助理，從事產調審查工作，其到職法務課時，公司即提供審查手冊、審
      查注意事項一覽表及特殊案件異常房屋、異常客戶等資料（如原審卷第七十頁
      至一零一頁資料）一套與丁○○，資料係一人一冊各自保管，（辦理產調業務
      ）不管初審複審應該每個人都會有，移交當時只針對與自訴人不同業務之工作
      （即書籍整理及剪報工作）辦移交，故自訴人移交物品只有書籍及剪報資料，
      未移交任何產權審查資料或案件等語明確，，並有載明自訴人任職法務課時工
      作內容及表現之季考核評分表、被告製作產調二審初審表、產調人員二審作業
      統計表及載明移交內容為剪報及書籍之移交清單（見原審卷第一二五頁至第一
      三九頁）附卷為佐，足見自訴人於任職永慶公司法務課之始，確實領有產權審
      查資料，並於離職時未移交或返還公司，是被告指訴自訴人離職時，未將應交
      回公司之產權審查資料移交，侵佔公司之產調資料，尚非空口指摘。
（二）被告代表永慶公司告訴自訴人及陳志榮等侵佔等案件（（臺灣台北地方法院檢
      察署八十七年偵字第一五六八八號、第一九一一二號），在陳志榮等另外創業
      開設之友信房屋仲介股份有限公司（以下稱友信房屋）內查扣證物一批，其中
      編號第十三號箱內，確有永慶房屋「法務課所提供」之疑似高氯離子污染建
      築物、法務課列管之投資客名單、異常標的資料、疑似輻射污染建築物
      資料表等屬產權七審中之資料在內，已經原審法院於八十八年十二月三十日當
      庭勘驗無誤，並有該四項資料附卷（見原審卷第六十九頁至第一一一頁）可稽
      ，足見自訴人與其餘永慶公司離職員工自行創業經營友信房屋時，仍持有利用
      永慶房屋產權七審相關資料。而供永慶公司內部審查參考所用之產權七審資料
      只有法務課同仁才有，諸如各店頭之業務單位只負責銷售，只需參考審查結果
      資料等情，已據證人甲○○證明在卷（本院卷第二十二頁），復永慶公司告訴
      其離職自組友信公司之員工者，僅有自訴人係原任職於法務課，其餘分係各店
      頭店長、主任、經紀人或管理副理，有該偵查案件之不起訴處分書及起訴書為
      憑（見原審卷第九至十一頁、第二十二至二十八頁），益足證被告認為自訴人
      離職時帶走公司產權審查資料，並非無稽。至於上開查扣資料上蓋有代表永慶
      公司附中店之「ＡＪ」字樣，或可證明該資料來源係附中店同仁提供，然要屬
      被告提出告訴後始知悉之事實，尚難憑此即為被告明知之論斷；況永慶公司各
    店頭有（參閱產權審查資料）需要時，法務課會傳真一些相關部分資料，但不
      會給整份，所以懷疑是不是他們自己蓋的等情，亦據證人甲○○證述在案（本
      院卷第二十二頁），是被告主觀上迄仍認為自訴人侵佔該資料，自難認被告有
      虛捏事實，誣告自訴人之故意。
（三）自訴人雖一再指稱其在永慶公司任職期間並無持有產權審查資料，離職時交接
      清楚，永慶公司甚且發給離職證明予自訴人，足證自訴人並無侵佔產權審查資
      料等之事實，被告明知此情而提出告訴，顯然為誣告云云，並提出自訴人之離
      職證明書、臺灣臺北地方法院檢察署不起訴處分書、臺灣高等法院檢察署處分
      書及他人之離職申請書、業務經紀人移交清單等為證，惟：離職申請單係讓申
      請人主管知悉申請人離職之意願、業務經紀人移交清冊乃業務經紀人移交之模
      式，與自訴人離職移交無關、離職證明書係證明申請人曾經任職及任職期間之
      事實，雖原則上得推定申請人已辦妥交接手續而離職，然並非不得以其他證據
      推翻該推定，而自訴人因業務持有產權審查資料，離職時僅交接書籍剪報資料
      ，未移交產權審查資料已如前述，是自訴人徒執上開書證，顯然不足以證明其
    主張被告「明知」自訴人未持有產權七審等資料事實為實在。而臺灣臺北地方
      法院檢察署就永慶公司告訴自訴人侵佔案件對自訴人為不起訴處分，係因查無
      積極事證證明自訴人涉有永慶公司指述之犯罪，並未認定被告指訴為虛構不實
      之事實，是自訴人雖獲不起訴處分，亦難憑認被告係明知而故意捏造事實。
    縱右所述，被告係因被告離職時未交出產權審查資料，且自訴人等自組之友信公
    司有永慶公司相關資料，故認為係自訴人侵占後轉交，而對自訴人提出侵占告訴
    ，其告訴顯然係出於主觀之認知，並非明知不實，仍虛構事實誣告自訴人犯罪，
    揆諸首開說明，自屬不能證明被告犯罪，不得以誣告罪責相繩。
四、原審為被告無罪之判決，核無不合，自訴人上訴仍執陳詞，指訴被告有誣告犯行
    ，指摘原審誤信被告辯詞，為被告無罪之諭知，有所違誤，並請求至永慶公司履
    勘產權審查電腦作業程序，以證明自訴人無持有產權審查書面資料云云。惟查自
    訴人因負責產權二審初審業務而持有前揭產權審查資料，並於離職時未就該資料
    交接返還公司之事實，已經本院參酌證人甲○○、丁○○之證言及自訴人季考核
    評分表、自訴人製作產調二審初審表、產調人員二審作業統計表及移交清單等書
    證認定無誤；自訴人作產調二審業務，縱或有部分審查項目得以電腦作業程序辦
    理，仍無礙其持有產權審查資料參考事實之併存，況自訴人任職時，尚未有電腦
    建檔，永慶公司係於自訴人等離職另外創業後，才作產權審查資料電腦上線，已
    據證人丁○○及被告分別供述在卷（見本院卷第二十五頁、八十九年六月二十二
    日審理筆錄），是自訴人請求至永慶公司履勘產調二審電腦程序，核無必要。自
    訴人之上訴為無理由，應予駁回。
據上論結，應依刑事訴訟法第三百六十八條，判決如主文。
中      華      民      國    八十九    年      七      月      六      日
                              臺灣高等法院刑事第二十三庭
                                  審判長法  官  劉  靜  嫻
                                        法  官  吳      燦
                                        法  官  宋      祺
右正本證明與原本無異。
如不服本判決應於收受送達後十日內向本院提出上訴書狀，其未敘述上訴之理由者並
得於提起上訴後十日內向本院補提理由書（均須按他造當事人之人數附繕本）。
                                        書記官  詹  麗  珠
中      華      民      國    八十九    年      七      月     十一     日


司法院資訊處製作；財團法人民間司法改革基金會備份。
